【裁判字號】    90,重上更(三),49
【裁判日期】    900807
【裁判案由】    貪污治罪條例等
【裁判全文】
臺灣高等法院刑事判決                          九十年度重上更(三)字第四九號
    上  訴  人
    即  被  告  丁○○
    指定辯護人  本院甲○辯護人
右上訴人因貪污等案件，不服臺灣新竹地方法院八十五年度訴字第四０六號，中華民
國八十六年四月二十二日第一審判決（起訴案號：臺灣新竹地方法院檢察署八十四年
度偵字第八五一七號）提起上訴，經判決後，由最高法院第三次發回更審，本院判決
如左：
    主  文
原判決關於丁○○部分撤銷。
丁○○連續依據法令從事公務之人員，利用職務上之機會，詐取財物，處有期徒刑肆
年參月，褫奪公權年。所得財物新臺幣壹佰零壹萬伍仟元應予追繳，並各依附表二
所示之金額發還予如附表二所示之被害人（編號二十九除外），如全部或一部無法追
繳時，以其財產抵償之。偽造如附表一所示之苗栗市公所規費征收章貳枚及如附表二
所列收據上之苗栗市公所規費征收章之印文均沒收。
    事  實
一、丁○○係苗栗縣苗栗市公所約僱人員，擔任公墓巡查及承辦公墓使用申請案件審
    查業務，為依據法令從事公務之人員，竟意圖為自己不法之所有，並基於概括之
    犯意，自民國八十二年十月十四日起至八十四年六月二十九日止，連續利用職務
    上保管之苗栗市公所所印製「公墓地及火葬場使用費收據」及「苗栗市一般公墓
    使用許可證」空白簿冊之機會，偽造如附表一所示上載有經收人苗栗市公所職員
    林淑珍姓名之苗栗市公所規費征收章二枚，乘附表二所示黃吉春等人（編號二十
    九除外）向苗栗市公所申請使用公墓地造墳，連續於附表二所示之時間，或在苗
    栗市公所或在苗栗市公墓地上或在申請人之住宅等處所，以可代為繳納公墓地使
    用費為由，向附表二所示（編號二十九號除外）之申請人或其等委託代辦之造墳
    泥水工庚○○、張恭榮、張坤金等人詐得新臺幣（以下同）一百零一萬五千元（
    附表二編號二十九除外），再以偽造之上開苗栗市公所規費征收章蓋於其所保管
    之上開「公墓地及火葬場使用費收據」上，而偽造上開收據，並在其所保管之上
    開「苗栗市一般公墓使用許可證」使用許可之內容後，將偽造之上開收據及使用
    許可證交付予如附表二所示之申請人（編號二十九之丙○○除外）或其等所委託
    之造墳泥水工轉交予申請人，足生損害於苗栗市公所及林淑珍。嗣於八十四年七
    月一日，苗栗市公所新約雇公墓管理員楊明錦巡視公墓檢查在現場造墳之人出示
    之「苗栗市一般公墓使用許可證」時，認為內容可疑，乃將上情報告苗栗市負責
    公墓業務承辦人丑○○，丑○○即於八十四年七月五日於苗栗市公所民政課簽請
    查辦，並經苗栗市公所政風室主任癸○○簽註「移送有關單位調查辦理」，苗栗
    市公所隨即一面呈報苗栗縣政府政風室轉呈台灣省政府政風處，一面報請法務部
    調查局苗栗縣調查站（下稱苗栗縣調查站）調查，苗栗縣調查站於八十四年七月
    八日立案調查，丁○○則於八十四年七月十日始向苗栗縣調查站投案，並自白犯
    罪。
二、丁○○於附表二編號二十九之時間，因見丙○○委託泥水師傅陳進添造墳並申請
    公墓地使用而交付陳進添四千元，亦以如前述所示之方法，偽造「公墓地及火葬
    場使用費收據」一紙，以偽造之上開載有經收人苗栗市公所職員林淑珍姓名之苗
    栗市公所規費征收章，蓋於其所保管之上開收據，於偽造上開收據後，欲交付予
    陳進添，向陳進添詐得該四千元，於尚未行使上開偽造之公文書向陳進添詐財之
    際，即為調查站查獲上情而未遂。
三、案經法務部調查局苗栗縣調查站移送台灣新竹地方法院檢察署檢察官偵查起訴。
    理  由
一、訊據上訴人即被告丁○○固坦承有於右揭時地，利用職務上受理如附表二所示被
    害人或其等所委託之承包造墳工程者申請使用公墓地之機會，以可代為繳納公墓
    地使用費為由，詐取如附表二所示之金額（編號二十九部分因屬未遂應予除外）
    ，再交付偽造之苗栗市公所「公墓地及火葬場使用費收據」及「苗栗市一般公墓
    使用許可證」予被害人，惟否認有偽造上開苗栗市公所規費征收章及偽造「公墓
    地及火葬場使用費收據」，辯稱：伊係遭庚○○設計，以伊與庚○○乾女兒同床
    共眠一事脅迫始為本件犯行，係庚○○指使伊為之，並交付伊上開偽造之收據，
    起訴書所列金錢，一部分由伊取得，一部分由庚○○取得，而右開收據、許可證
    係放在鐵櫃內，名義上係伊保管，惟任何人皆可取得，且伊並未為偽造行為，伊
    為自首，應減輕刑責，且伊自八十三年起有用自己之薪水代替被害人申請墓地，
    顯示伊已有悔意云云。另其於本院前審之辯護人辯護意旨則以：被告並未收取邱
    春光、劉立全、劉安鳳所繳交之規費，原判決之認定與事實不符，本件被告業經
    長期訟累，並遭庚○○脅迫而涉本案，事後並自白犯罪，請諭知較輕徒刑，以勵
    自新等語。
二、經查：
  (一)被告利用職務上受理如附表二所示上開被害人（編號二十九除外）或其等所委託
    之承包造墳工程者申請使用公墓地之機會，以可代為繳納公墓地使用費為由，詐
    取一百零一萬五千元，再交付偽造之苗栗市公所「公墓地及火葬場使用費收據」
    及「苗栗市一般公墓使用許可證」予上開被害人之事實，業據被告於調查站初訊
    時供承不諱（詳見偵查卷第三至七頁），而被告係以其所保管之空白收據，加蓋
    偽造之上開苗栗市公所規費征收章後，交付予本件如附表二所示被害人（編號二
    十九除外），此亦據被告於八十六年三月十九日原審訊問時坦承在卷（詳見原審
    卷二第六十二頁）。並經共同被告庚○○（業經無罪判決確定）、被害人邱春光
    、余乾祥、證人即承包造墳工程之吳源俊、張坤金、張恭榮及證人苗栗市公所課
    員林淑珍於偵查中，林淑珍復於原審訊問時指證明確（詳見偵查卷第八頁至第十
    頁、第十三頁至第十四頁、第十七頁至第十八頁、第二十五頁至第二十九頁、第
    一三三頁至第一三六頁反面、第一四二頁反面至第一四三頁正面，及原審卷第二
    卷第十五頁正面），核與證人即苗栗市公所課員陳瑞珍、丑○○於原審訊問證述
    情節相符（見原審卷二第二十七頁、第三十四頁至第三十五頁）。復有被告所簽
    發之苗栗市一般公墓使用許可證及其所偽造之苗栗市公所「公墓地及火葬場使用
    費收據」、「苗栗市一般公墓使用許可證」等影本、被告之記事本附卷可稽（見
    偵查卷第十五頁至第十六頁、第十九頁至第二十二頁、第三十四頁至第六十二頁
    、第六十六頁至第一一一頁及偵查卷第一一二頁附件袋）。另原審向苗栗市公所
    調取被告任職期間所經管之上開收據存根，與本件卷附被告偽造之收據影本核對
    結果，號碼均不相同，再向該公所函調本件被告所偽造之收據存根，該公所函覆
    不知去向，為當時公墓管理員丁○○所掌管等語，此有該公所八十六年二月四日
    八十六苗市民字第００八九六號（見原審卷二第四十三頁）、八十六年四月七日
    八十六苗市民字第三０二五號函附「公墓地及火葬場使用費收據」存根聯及「苗
    栗市一般公墓使用許可證」等在卷可憑（見原審卷二第六十九頁）。
  (二)被告於八十四年五月三十日在右揭犯罪地點，曾接受造墳泥水師傅陳進添之申請
    ，而在其保管之苗栗市公所所印製「公墓地及火葬場使用費收據」，以偽造之上
    開載有經收人苗栗市公所職員林淑珍姓名之苗栗市公所規費征收章，蓋於其所保
    管之上開收據，於偽造上開收據後，本欲交付予陳進添（受丙○○之委託），向
    陳進添詐得四千元，惟於尚未行使上開偽造之公文書向陳進添詐財之際，即為調
    查站查獲上情而未遂等情，業據被害人丙○○於苗栗縣調查站訊問時供稱：「我
    於八十四年六月底或七月初委託泥水師陳進添為我祖父林益隆造墳」、「我記得
    我填妥申請書並連同一萬元交陳進添時，陳進添尚告知我苗栗市公所公墓管理員
    丁○○出問題了，且補充說明幸好我的錢是交給他而不是交給丁○○，故可確定
    當時已是八十四年七月初了」等語（詳見偵查卷第十一頁），核與證人陳進添證
    稱：「八十四年六月底或七月初，我將空白之公墓地使用申請書交給丙○○填載
    ，丙○○填妥後再交給我，我原通知丁○○取回該申請書代辦有關手續，但丁○○失約而僅以電話向我詢問申請人之姓名、地址及起造面積，事後丁○○未向我
    收錢，亦未交付我收據及許可證」等語情節相符（詳見偵查卷第二十四頁正面）
    。並有丙○○名義之苗栗市公墓地使用申請書影本一份（見偵查卷第六十三頁）
    及被告偽造之「公墓地及火葬場使用費收據」影本一紙在卷可按（見偵查卷第六
    十四頁），足見被告此部分所犯之貪污治罪條例部分尚屬未遂，此部分之所犯之
    偽造公文書部分尚未達行使階段。
  (三)被告雖辯稱：偽造之收據係同案被告庚○○交付給伊云云，惟為庚○○所堅決否
    認，且與其上開於八十六年三月十九日原審訊問時，所供係其偽造尚未使用之空
    白收據及許可證交付予被害人，互相矛盾。而上開偽造之收據確係苗栗市公所所
    印製，並非盜印品，有上開偽造之收據影本及苗栗市公所所提出之空白收據可資
    比對，且均係由被告所掌管，庚○○並非苗栗市公所人員，何能偷取數量不少如
    附表二所示之空白收據加以偽造，而不會被發現。
  (四)被告另上揭所辯遭同案被告庚○○以被告與庚○○乾女兒同床共眠一事要脅，非
    惟為庚○○所否認，被告自始至終亦均無法提出該女子年籍、住所或任何證據足
    供查證，其上開所辯，顯係臨訟砌飾，無法令人信實。至被告及辯護人於本院前
    審辯稱：原判決附表二編號十一之被害人邱春光、編號第五十一號劉立全、編號
    第七十五號劉安鳳，均非被告所收取云云，又被告並未交付任何收據予原判決附
    表二編號第四十、四十二、四十三、四十六、四十七、四十八、四十九、五十、
    五十一、六十七等所載之被害人云云。惟查被告於投案之初已坦陳其情不諱，又
    本院前審傳訊附表二編號十七之申請人壬○○於調查時結證稱：我有向苗栗市公
    所申請蓋祖墳，向市公申請，後來才知道是被告承辦，我錢繳交被告，辛○○○
    （即附表二編號二十六、二十七）申請我們族中來台祖先之祖墳，也是我去辦的
    ，也是向被告申請，被告交給我收據等語（詳見本院上更（一）卷第一○一頁）
    。又編號三十三申請人子○○所提上開使用許可證、收據（見偵查卷第六十九頁
    正面、反面），被告並不否認其真正，且坦承收據經其蓋印後制發，則該筆申請
    款縱非由被告直接收受，而由墳墓承造人輾轉交付，墳墓亦因之核可造竣，被告
    自難以非親自收款而卸責。另證人邱春光（即附表二編號十一之申請人）雖於偵
    查及本院前審調查時證以：申請費一萬六千元交給庚○○、收據及許可證亦是庚○○交給我的‧‧‧我是委託庚○○代辦，收據也是庚○○交給我的，我未見過
    被告等語（見偵查卷第一三四頁、本院上更（一）卷第三十五頁反面、第三十六
    頁正面）），惟被告對於證人邱春光所提苗栗市一般公墓使用許可證、收據（見
    偵查卷第四十四頁），被告均不否認其所制發，且收據由其填載（見本院八十七
    年度上更（一）卷第三十五頁），足見被告制發收據均知悉申請內容，自不得以
    空收據言係他人偽造而卸責，此亦不足為被告有利之論據。此外，附表二編號三
    十申請人戊○○、編號三十二己○○、劉耆誠均於本院前審調查時證以：造墓是
    水泥工幫我申請‧‧‧造墓是我女兒去辦，回來就拿收據給我‧‧‧我錢是交給
    庚○○，因是他辦的等語（見上更（一）卷第一○二頁至一０三頁），被告均一
    再供稱上開收據係其親自核發（否認偽造）則其是否親自收款，並無礙於其犯罪
    構成要件之成立，上開證言，猶不足為其有利之證據。至編號二十六、二十七申
    請人辛○○○、編號五十一申請人劉立全、編號二十八徐軒斌、編號三十一卯○○、編號三十三子○○、編號四十李瑞芳、編號四十二李秀英、編號四十三徐祥
    輝、編號四十六溤勝吉、編號四十七乙○○、編號四十八陳龍太、編號四十九蘇
    進益、編號五十詹德清、編號六十七郭西寮，經本院前審傳訊結果，其中辛○○○、卯○○均已死亡，其餘或遷移後住址不詳或拒不到庭，惟因被告已坦承上開
    人等之收據均係其親自核發，加以肉眼比對觀察，並無不同之處，被告亦承認各
  該收據內容之填載為其親自為之，則上開收據人等毋論證述被告是否親自收款，
    均無礙於被告犯行之成立，則在本案事證已臻明確下，此部分之證明，核屬與待
    證事實無必要關聯，亦不足被告有利之論據，實無一再傳喚之必要，附此明。
  (五)證人寅○○證以：我任職民政課，查獲章與原來章不同，章是公墓管理人使用，
    被告也可使用，續任的人去勘查發現有異而查獲，並沒看到印章在庚○○車上等
    語，證人楊雲基證以：我沒有陪被告到市公所，我不知道被查獲時庚○○車上是
    否有印章等語，證人郭勝成證稱：被告去說明時，我在忙，沒有看到查獲情形等
    語，證人胡文彥、張良銓、徐榮輝、楊明錦、黃秀英均一致證以：查獲時不在場
    ，也未看到偽造之印章等語，證人蘇接福證以：庚○○有受委託看地，看過後再
    委託被告等語，證人莊金銘證稱：我申請是承辦人辦的，收據也是承辦人交給我
    等語，證人張維潮證以：我是向被告申請，不知收據是假的等語，證人陳進財證
    稱：我是造墓工人，我有看到有人直接向被告申請，但姓名忘了等語（詳見上更
    （一）卷第三十四至三十九頁），以上證言，互為參證，益見本件犯行均由被告
    單獨為之，被告所為受共犯脅迫之辯解，自難置信。至證人黃吉春、葉木興、潘
    光源、郭丰鈞雖經本院前審傳喚而不到庭，惟因上開待證事實，業經前揭證人證
    述明確，實毋庸再次傳證之必要。
  (六)八十四年七月一日，苗栗市公所新約雇公墓管理員楊明錦巡視公墓檢查在現場造
    墳之人出示之「苗栗市一般公墓使用許可證」時，認為內容可疑，乃將上情報告
    苗栗市負責公墓業務承辦人丑○○，丑○○即於八十四年七月五日於苗栗市公所
    民政課簽請查辦，並經苗栗市公所政風室主任癸○○簽註「移送有關單位調查辦
    理」，苗栗市公所隨即一面呈報苗栗縣政府政風室轉呈台灣省政府政風處，一面
    報請法務部調查局苗栗縣調查站（下稱苗栗縣調查站）調查，苗栗縣調查站於八
    十四年七月八日立案調查，丁○○則於八十四年七月十日始向苗栗縣調查站投案
    ，並自白犯罪，此業據證人癸○○、丑○○、寅○○於本院調查時證述綦詳（詳
    見本院九十年七月十一日訊問筆錄），並有苗栗市公所八十四年七月五日之簽影
    本在卷（附本院卷）及苗栗縣調查站八十四年七月八日立案調查之苗肅字第五
    五六號報備表及被告於八十四年七月十日自白之自白影本在卷（見上更（一）卷
    第四十四至四十六頁）。可見本案並未查獲任何共犯，而被告係案件被發覺後始
    自行投案，核與自首要件不符，自難邀自首減輕其刑之寬典。
  (七)被告並無自八十三年起開始用自己之薪水代替被害人申請墓地，此有苗栗縣苗栗
    市公所九十年七月五日九０苗市民字第七八八六號函在卷（附本院卷）。
  (八)綜上：足徵被告所辯，無非事後圖卸之飾詞，委不足取。本案事證已臻明確，被
    告犯行至堪認定，應予依法論科。
三、查本件被告係苗栗市公所約僱人員，擔任公墓巡查及承辦公墓地使用申請案件審
    查業務，業據其供明在卷，並有苗栗市公所上開函附卷可稽，為依據法令從事公
    務之人員；又刑法上所稱公印，係專指表示公署或公務員資格之印信而言，如機
    關內收發室之圖記，僅足為該機關內一部分之識別，不足以表示公署或公務員之
    資格，不得謂之公印，應屬刑法第二百十七條第一項之印章。另被告利用其所保
    管之苗栗市公所所印製「公墓地及火葬場使用費收據」及「苗栗市一般公墓使用
    許可證」偽造之以詐欺財物，被告雖利用上揭空白收據及空白許可證為犯罪之手
    段，惟被告主觀上並無易持有上揭「公墓地及火葬場使用費收據」及「苗栗市一
    般公墓使用許可證」為所有之犯意，自不構成侵占公有財物罪，併此敘明。核被
    告所為，應成立貪污治罪條例第五條第一項第二款利用職務上之機會詐取財物既
    遂罪及同條第二項、第一項第二款利用職務上之機會詐取財物未遂罪及刑法第二
    百十六條、第二百十一條行使偽造公文書罪。被告偽造公文書後持以行使，偽造
    之低度行為為行使之高度行為所吸收，均不另論罪。又被告前後多次利用職務上
    之機會詐取財物既遂罪及一次利用職務上之機會詐取財物未遂罪間，時間緊接，
    犯罪構成要件相同，顯係基於概括犯意反覆為之，為連續犯，應論以一較重之利
    用職務上機會詐取財物既遂罪處斷，並依法加重其刑，檢察官起訴認為被告此部
    分而為，均屬利用職務上之機會詐取財物既遂罪，尚有未洽，惟無庸變更起訴法
    條，附此敘明。又被告多次行使偽造公文書之犯行，時間緊接，犯罪構成要件相
    同，亦顯係基於概括犯意反覆為之，為連續犯，應論以一罪，並依法加重其刑。
    再被告所犯上開利用職務上機會詐取財物罪與行使偽造公文書罪間有方法結果之
    牽連關係，為牽連犯，應從一重之利用職務上機會詐取財物罪處斷。另查本件被
    告犯罪後，貪污治罪條例業於八十五年十月二十三日經總統公布修正，比較修正
    前修正後之規定，被告所犯之罪，以修正前之舊法較有利於被告，依刑法第二條
    第一項但書規定，應適用修正前之規定。又本件被告犯罪後於偵查中坦承犯行，
    自白犯罪，有警訊筆錄可稽，雖未自動繳交全部所得財物，仍應依修正前貪污治
    罪條例第八條規定減輕其刑。被告同時具有上開加重減輕之事由，應先加後減。
四、原審據以論科，固非無見。惟查：(一)被告既為連續犯，具有刑之加重事由，復因
    自白犯罪，具有刑之減輕事由，原審未於理由中敘明應依法先加後減；(二)原審就
    被告偽造如附表一所示上載有經收人苗栗市公所職員林淑珍姓名之苗栗市公所規
    費徵收章認係公印，尚有未洽；(三)被告雖有偽造並未實際向被害人丙○○所委託
    之泥水師傅陳進添詐得墓地使用費四千元，原審誤以為已經行使並達既遂階段，
    其認事用法，亦有未合。被告上訴意旨，仍執陳詞，否認犯罪，雖不足取，惟原
    判決既有可議，自屬無可維持，自應由本院就被告之部分撤銷改判。爰審酌被告
    身為公務人員，年紀輕輕，不知奉公守法，努力工作，反利用職務上之機會詐取
    老百姓財物，影響政府形象暨其犯罪後之態度等一切情狀，量處有期徒刑肆年參
    月，褫奪公權年。又被告所得財物新臺幣一百零一萬五千元，依修正前貪污治
    罪條例第九條規定，應予追繳，並各依附表二所示之金額發還予如附表二所示之
    被害人（編號二十九除外），如全部或一部無法追繳時，以其財產抵償之。偽造
    如附表一所示之苗栗市公所規費征收章二枚，雖未扣案，但無證據證明已滅失，
    及如附表二所列收據上之苗栗市公所規費征收章之印文，均應依刑法第二百十九
    條規定，宣告沒收。偽造之許可證，因已交付被害人，且上面並無偽造之印文，
    自無庸為沒收之諭知，併此敘明。
五、被告經合法傳喚，無正當理由不到，爰不待其陳述，逕行判決。
據上論斷，應依刑事訴訟法第三百六十九條第一項前段、第三百六十四條、第三百七
十一條、第二百九十九條第一項前段，修正前貪污治罪條例第五條第一項第二款、第
二項、第八條、第九條、第十六條、刑法第十一條前段、第二條第一項但書、第五十
六條、第二百十六條、第二百十一條、第五十五條、第二百十九條，判決如主文。
本件經檢察官張啟彬到庭執行職務。
中    華    民    國    九十    年      八        月        七          日
                              臺灣高等法院刑事第二十四庭
                                  審判長法  官  陳  貽男
                                        法  官  李  世  貴
                                        法  官  陳  憲  裕
右正本證明與原本無異。
如不服本判決應於收受送達後十日內向本院提出上訴書狀，其未敘述上訴之理由者並
得於提起上訴後十日內向本院補提理由書（均須按他造當事人之人數附繕本）。
                                        書記官  劉  育  妃
中    華    民    國      九十    年      八        月       十五       日
附錄：本案論罪科刑法條全文
修正前貪污治罪條例第五條第一項第二款。
有左列行為之一者，處七年以上有期徒刑，得併科新臺幣二百萬元以下罰金：
二、利用職務上之機會，詐取財物者。


司法院資訊處製作；財團法人民間司法改革基金會備份。
